ACORDAO-COMPLETO-2545356

ACÓRDÃO 1962/2022 ATA 33/2022 - PLENÁRIO

VISTOS, relatados e discutidos estes autos de solicitação da Comissão de Fiscalização Financeira e Controle da Câmara dos Deputados (CFFC/CD) para realização de fiscalização sobre a ocorrência de superfaturamento em pagamento de serviços de produção de vídeos para propaganda do Governo Federal relacionada às medidas de combate à pandemia de Covid-19 e às ações para retomada da atividade econômica;
ACORDAM os Ministros do Tribunal de Contas da União, reunidos em sessão do Plenário, diante das razões expostas pelo relator, em:
9.1. prorrogar por 90 (noventa) dias o prazo para atendimento da presente solicitação do Congresso Nacional;
9.2. determinar à Secretaria-de Controle Externo da Administração do Estado (SecexAdministração) que:
9.2.1 amplie o escopo da inspeção realizada para atender esta solicitação, considerando as observações constantes do voto que fundamenta este acórdão e incluindo as seguintes questões de auditoria:
9.2.1.1 o Ministério da Saúde realizou pesquisas para aferir se os valores das subcontratações autorizadas estavam adequados frente aos mercado, para vídeos com mesmas características e complexidade de produção? Em que fontes de informação?
9.2.1.2. no caso de validação com base em referenciais constantes do Siref2, é possível afirmar que as características dos produtos pesquisados são compatíveis com as dos vídeos subcontratados e que seus valores são confiáveis, ou seja, foram objeto de análise e pesquisa pelos órgãos contratantes ou pela Secom? 
9.2.1.3. existe algum documento ou informação inserida nos sistemas que sirvam de referência para as rubricas, os quantitativos de insumos e os preços unitários considerados razoáveis para os produtos subcontratados? em caso positivo, foi utilizado?
9.2.2. com base nas respostas obtidas aos questionamentos constantes do item supra e, caso necessário, em pesquisas adicionais e nos comprovantes das despesas das produtoras, se manifeste conclusivamente sobre a ocorrência de superfaturamento, seu valor, os responsáveis e suas condutas, para eventual conversão dos autos em TCE após o envio das informações à Comissão de Fiscalização Financeira e Controle da Câmara dos Deputados (CFFC/CD) ;
9.2.3. caso eventual dano ao Erário seja estabelecido com fundamento nos comprovantes de despesas das produtoras, busque os esclarecimentos necessários sobre as rubricas taxa de produtora, taxa de impostos e outros itens orçamentários que entender pertinentes para adequada aferição do débito;
9.3. dar ciência desta deliberação ao solicitante, ao Ministério da Saúde e à Secom.

Solicitação do Congresso Nacional para realização de fiscalização com o objetivo de apurar indícios de superfaturamento em propagandas executadas pela Secretaria Especial de Comunicação Social (Secom), vinculada ao Ministério das Comunicações.

Ministério das Comunicações; Secretaria Especial de Comunicação Social; Secretaria-Executiva do Ministério da Cidadania; Secretaria-Executiva do Ministério da Saúde.

3. Interessados/Responsáveis:
3.1. Interessado: Câmara dos Deputados (00.530.352/0001-59).

13.1. Ministros presentes: Bruno Dantas (na Presidência), Walton Alencar Rodrigues (Relator), Benjamin Zymler, Augusto Nardes, Aroldo Cedraz e Antonio Anastasia.
13.2. Ministros-Substitutos convocados: Augusto Sherman Cavalcanti e Marcos Bemquerer Costa.
13.3. Ministros-Substitutos presentes: André Luís de Carvalho e Weder de Oliveira.

WALTON ALENCAR RODRIGUES

Adoto como relatório instrução elaborada no âmbito da Secretaria de Controle Externo da Administração do Estado (SecexAdmnistração) :
I - INTRODUÇÃO
1.	Trata-se de inspeção realizada na Secretaria Especial de Comunicação Social (Secom) , vinculada ao Ministério das Comunicações, tendo como objetivo apurar suposta ocorrência de irregularidades em pagamentos realizados a fornecedores que prestam serviços no âmbito de contratos de publicidade do Governo Federal.
2.	As irregularidades dizem respeito, essencialmente, a possível superfaturamento em cinco notas fiscais emitidas por fornecedores de bens e serviços que prestam serviços à agência de publicidade CaliaY2 Propaganda e Marketing, no âmbito do contrato 5/2017, celebrado com o Ministério da Saúde.
3.	Os recursos para pagamento de tais despesas são oriundos de três Termos de Execução Descentralizadas (TED´s) , celebrados entre a Secretaria Especial de Comunicação Social (Secom) e o Ministério da Saúde, tendo o primeiro repassado recursos totais da ordem de R$ 71 milhões ao segundo, para que este realizasse despesas com a finalidade de contribuir para o cumprimento dos objetivos institucionais da Secom.
4.	Consoante previsão do art. 9º da Portaria-Segecex 9/2020, entende-se que a deliberação proposta neste trabalho, que determina a adoção de ações corretivas por parte do órgão repassador dos recursos do orçamento federal (Secom) , enquadra-se na previsão do art. 14º, §2º da Resolução TCU 315/2020, tendo em vista que já consta informação fornecida por aquele órgão acerca da inexistência, até a presente data, de medidas destinadas a apurar a ocorrência das supostas irregularidades, conforme se observa da leitura da peça 36, p. 7, motivo pelo qual deixou-se de proceder ao encaminhamento para comentários do gestor.
II - HISTÓRICO
5.	Este procedimento de fiscalização originou-se a partir do Requerimento 263/2021 (peça 3) , de autoria do Deputado Elias Vaz, no qual são apresentados diversos indícios de malversação de recursos federais no pagamento a fornecedores que prestam serviços a agências de publicidade CaliaY2 Propaganda e Marketing, contratadas pelo Ministério da Saúde por meio do contrato 5/2017.
6.	Na instrução inicial, peça 10, fez-se uma análise preliminar das irregularidades apontadas pelo requerente, tendo sido proposta a realização de inspeção na Secom para obtenção de informações necessárias para a completa elucidação dos fatos apontados. A proposta foi aprovada por meio do Despacho do Ministro-Relator Walton Alencar à peça 13 e a fiscalização realizada nestes autos.
7.	Ao longo da fase inicial da inspeção, e visando sanear dúvidas acerca da localização dos pagamentos, oficiou-se à Secom, ao Ministério da Saúde e ao Ministério da Cidadania ofícios de apresentação e requisição, havendo, ao final dessa fase, a identificação de que os pagamentos citados no requerimento ocorreram apenas nos Termos de Execução Descentralizada celebrados entre a Secom e o Ministério da Saúde (de números 3, 5 e 6, todos celebrados em 2020) . Portanto, as ações de controle realizadas nestes autos junto ao Ministério da Cidadania, tais como a Requisição 2/2022 (peça 28) , podem ser desconsideradas.
8.	Assim, foram emitidas duas requisições ao Ministério da Saúde (peças 26 e 39) , solicitando acesso a diversos documentos e processos, bem como uma à Secom (peça 24) , também com solicitação de acesso a sistemas de gestão de publicidade e pedido de informações e outros documentos.
9.	Por meio do ofício de requisição TCU 15/2022 (peça 31) , requereu-se entrevista com a Assessoria de Comunicação do Ministério da Saúde, para prestação de informações relevantes que ajudaram no entendimento da matéria em pauta nestes autos. Em 12/5/2022, via Teams, realizou-se tal entrevista com a equipe da Ascom.
10.	Por fim, de posse da documentação encaminhada pelos órgãos, foi possível identificar a localização dos documentos fiscais mencionados no requerimento parlamentar bem como proceder à análise da matéria.
III - EXAME TÉCNICO
III.1 Dos Fatos Noticiados
11.	Trata-se de supostos pagamentos superfaturados realizados com recursos orçamentários da Secom repassados ao Ministério da Saúde por meio dos Termos de Execução Descentralizada 03, 05 e 06, todos de 2020, nos quais este ficou responsável por despender recursos na execução de campanhas publicitárias "com o objetivo de dar continuidade à campanha publicitária já em desenvolvimento para divulgação das ações do Governo federal nas diversas áreas de atuação e apresentar as ações para retomada do país, reduzindo os efeitos deixados pela crise da pandemia do Coronavírus".
12.	Os Termos de Execução Descentralizadas onde ocorreram os pagamentos sob análise são os seguintes (peça 52) :
	Quadro I - Termos de Execução Descentralizada

	Termo de Execução Descentralizada
	Valor
	Prazo de execução (veiculação da campanha) 

	TED 03
	6.500.000
	1/5/2020 a 30/5/2020

	TED 05
	35.000.000,00
	10/6/2020 a 31/8/2020

	TED 06
	30.000.000,00
	12/7/2020 a 31/8/2020

13.	As Notas Faturas/Fiscais de Produção relacionadas na representação e objeto desta inspeção são as seguintes:
	Quadro II - Notas/Fatura de Produção
	
	Nota Fatura de Produção
	Fornecedor
	Data NF
	Valor
	TED vinculado
	Qtd Vídeos/Filmes de 30 segundos

	1267
	Madre Mia Filmes
	16/7/2020
	1.147.400,00
	5/2020
	2

	1223
	Vapt Filmes Produções Eireli
	4/5/2020
	650.000,00
	3/2020
	5

	1677 (Nota Fiscal) 
	Constelação Filmes
	25/6/2020
	1.070.229,00
	5/2020
	3

	136
	Punch Filmes
	16/6/2020
	770.500,00
	5/2020
	2

	105 (Nota Fiscal) 
	Registro Urbano Filmes
	16/7/2020
	460.000,00
	6/2020
	1

	Total
	4.098.129,00
		13

14.	Assim, esta inspeção buscou verificar possível ocorrência de superfaturamento nos pagamentos supracitados, fatos que serão detalhados a partir do item 27 desta instrução.
III.1.1 Das Notas Fiscais / Fatura - Detalhamento das ocorrências
III.1.1.1 Nota Fatura de Produção 1267 - Madre Mia Filmes
15.	A referida nota é contrapartida da produção de dois filmes de 30 segundos para a campanha do Ministério da Saúde e Secom referente à retomada das atividades econômicas no país, sendo que os dois vídeos contêm, na realidade, testemunhos de empresários simples e não há nenhuma celebridade ou artista de renome, a um custo de R$ 1.147.400,00.
15.1.	A Madre Mia foi responsável apenas por gravar as cenas e juntar as imagens, tendo em vista que a trilha sonora e narração foram produzidas por outra empresa, qual seja, a empresa Lira Harmonia Música e Áudio Ltda, CNPJ n. 27.283.879/0001-82.
15.2.	A Comissão de Fiscalização Financeira e Controle da Câmara dos Deputados aponta indícios de superfaturamento na Nota Fatura nº 1267, resultante da análise do quadro de custos apresentado abaixo (os destaques são da Comissão) :
	Quadro III - Madre Mia Filmes

	TIPO DE CUSTO
	NÚMERO DE PESSOAS
	VALOR

	Pessoal Técnico
	115 profissionais
	517.850,00

	Equipamentos técnicos
		173.800,00

	Materiais para uso
		14.860,00

	Locação
		30.900,00

	Serviços de terceiros
		39.050,00

	Alimentação
	60 pessoas
	3.600,00

	Seguros
		1.770,00

	Taxas da produtora
		166.826,14

	Cachês do elenco
	17 pessoas
	37.600,00

	Taxa da Ancine
		4.466,26

	Imposto
		141.827,60

	BANCO DE DADOS
- STOCK SHOT/IMAGEM
		6.000,00

	Pré-produção
		8.850,00

	TOTAL DO CUSTO
		1.147.400,00

15.3.	Posto isso, a Comissão conclui que há indícios claros de superfaturamento, uma vez que a produtora teria relacionado todos os serviços e equipamentos utilizados em produções cinematográficas e os distribuiu aleatoriamente na planilha de custos com o objetivo de justificar o preço cobrado da União, dando destaque à quantidade de profissionais técnicos, ou seja, que trabalharam, na pré-produção, produção e edição. Foram contratadas 115 pessoas na produção desses vídeos. Esses profissionais custaram R$ 517.850,00 aos cofres da União. O valor gasto com os técnicos é 14 vezes superior ao elenco.
15.4.	Destaca também, entre outros, a presença de 6 profissionais cenógrafos, ou seja, responsáveis por organizar cenários. Porém, os vídeos são claros, ou seja, foram gravados dentro dos estabelecimentos comerciais de propriedade dos entrevistados, portanto não teria havido necessidade de se criar nenhum cenário, mas houve a cobrança de R$ 15.600,00.
III.1.1.2 Nota Fatura de Produção 1223 - Vapt Filmes Produções Eireli
16.	À peça 3, foi informado que nos termos da fatura nº 1223, de 4/5/2020, a produtora Vapt Filmes Produções Eireli produziu cinco filmes de trinta segundos para a campanha de exaltação das medidas adotadas pelo Governo Federal durante a pandemia.
16.1.	Os recursos utilizados nessa campanha foram oriundos da Medida Provisória n° 942/2020, que abriu créditos extraordinários em favor da Presidência da República, para que esta executasse campanhas de enfrentamento à pandemia da covid-19 e mitigação de seus impactos.  Para executar o crédito extraordinário, a Secom firmou cinco Termos de Execução Descentralizada - TED's com os Ministérios da Saúde e Cidadania (TED's 2, 3, 4, 5 e 6) .
16.2.	Segundo a solicitação, a Secom assinou cinco TEDs, porém todos eles fazem parte de uma grande campanha publicitária que visava ampliar a divulgação das ações do Governo Federal no enfrentamento à pandemia, logo todos os recursos vieram do orçamento da Presidência da República, uma vez que, à época, tal Secretaria fazia parte de tal estrutura.
16.3.	A Vapt Filmes teria produzido vídeos no âmbito dos TEDs 02 e 04 junto ao Ministério da Cidadania. Após isso, a agência Calia, a Secom e o Ministério da Saúde, já no âmbito do TED 03, optaram em dar continuidade à campanha iniciada pela Vapt Filmes.
16.4.	Por esse motivo, a agência Calia não realizou a seleção de produtoras e contratou diretamente a Vapt, visto que esta reutilizaria seu próprio banco de imagens e outros elementos produzidos na execução dos TEDs 02 e 04 (Ministério da Cidadania) . 
16.5.	Em virtude de tal circunstância, a Vapt Filmes não realizou nenhuma filmagem, pois usou apenas o banco de imagens, lançando na planilha de custos apenas os valores devidos às equipes de edição de imagens e o uso de Stock Shot de Imagens.
16.6.	Está sendo questionado o preço cobrado por essa "montagem de imagens", ou seja, a edição e o próprio uso do Stock Shot, uma vez que os cinco vídeos de 30 segundos custaram R$ 650.000,00 aos cofres públicos.
16.7.	Destaca que a Vapt Filmes foi responsável apenas por juntar as imagens, tendo em vista que a trilha sonora e narração foram produzidas pela empresa Lira Harmonia Música e Áudio Ltda, CNPJ 27.283.879/0001-82, que também prestou serviços no âmbito dos TEDs 02 e 04.
16.8.	Foi apresentado o quadro resumo abaixo:
	Quadro IV - Vapt Filmes

	TIPO DE CUSTO
	NÚMERO DE PESSOAS
	VALOR

	Pessoas contratadas para editar imagens
	99 pessoas
	419.300,00

	Equipamentos técnicos
		
	Materiais para uso
		
	Locação
		
	Serviços de terceiros
		
	Alimentação
	20 pessoas
	6.000,00

	Seguros
		
	Taxas não especificada
		106.800,00

	Taxa da Ancine
		
	Imposto
		
	BANCO DE DADOS
- STOCK SHOT/IMAGEM
		117.900,00

	TOTAL DO CUSTO
		650.000,00

16.9.	Destaca que este é um fato difícil de explicar, posto que a Vapt Filmes cobrou pela contratação de 99 pessoas para realizar a edição das imagens, ou seja, a "montagem", no custo de R$ 419.300,00.
16.10.	Ademais, o banco de imagens foi cobrado. A União desembolsou R$ 117.900,00 (cento e dezessete mil e novecentos reais) pelo uso. Outro item que destaca é a cobrança de "taxas", uma vez que a Vapt não especifica esse custo. Foi cobrado R$ 106.800,00.
16.11.	Por fim, conclui que esses elementos indicam a existência de superfaturamento na produção dos cinco vídeos, uma vez que a produtora selecionou todos os serviços e equipamentos utilizados em produções cinematográficas e os distribuiu aleatoriamente na planilha de custos com o objetivo de justificar o preço cobrado da União.
III.1.1.3 Nota Fiscal 1677 - Constelação Filmes Ltda
17.	Nos termos da Nota Fiscal n° 1677, emitida no dia 25/06/2020, a produtora Constelação Filmes Ltda produziu três filmes de trinta segundos para a campanha de exaltação das medidas adotadas pelo Governo Federal durante a pandemia.
17.1.	Os recursos utilizados nessa campanha foram oriundos da Medida Provisória n° 942/2020, que abriu créditos extraordinários em favor da Presidência da República, para que esta executasse campanhas de enfrentamento à pandemia da COVID-19 e mitigação de seus impactos.
17.2.	Para executar o crédito extraordinário, a Secom firmou 4 Termos de Execução Descentralizada - TED's com os Ministérios da Saúde e Cidadania. O dinheiro usado nesta produção adveio do crédito extraordinário aprovado para o enfrentamento da pandemia, cuja execução ocorreu por meio do TED n° 05 firmado entre a Secom e o Ministério da Saúde em 2020.
17.3.	Os vídeos produzidos pela Constelação Filmes exaltam a importância de medidas de auxílio as pequenas e médias empresas, os auxílios aos estados e municípios e investimentos em outras ações do Governo Federal no combate à pandemia. Nesses filmes, porém, não há nenhuma celebridade ou artista de renome no elenco.
17.4.	Segundo consta da peça 3, o que chamou a atenção foi que apenas três vídeos de 30 segundos, que não apresentam grandes efeitos especiais ou artistas consagrados, tenham custado R$ 1.070.229,00 aos cofres públicos.
17.5.	Considera que a Constelação Filmes realizou apenas a parte de produção, gravação das cenas e edição (parte visual) , uma vez que os elementos sonoros foram executados por outra empresa.
17.6.	A seguir é apresentado quadro resumo das despesas realizadas.
	Quadro V - Constelação Filmes

	TIPO DE CUSTO
	NÚMERO DE PESSOAS
	VALOR

	Pessoal Técnico
	73 profissionais
	505.775,00

	Equipamentos técnicos
		101.850,00

	Materiais para uso
		480,00

	Locação
		90.000,00

	Serviços de terceiros
		4.700,00

	Alimentação
		3.600,00

	Seguros
		1.325,00

	Taxas da produtora
		182.147,70

	Cachês do elenco
	0
	0

	Taxa da Ancine
		4.466,26

	Imposto
		154.885,04

	BANCO DE DADOS
- STOCK SHOT/IMAGEM
		-

	TOTAL DO CUSTO
		1.049.229,00

17.7.	Na solicitação (peça 3) , informou estranheza no que se refere à quantidade e valores pagos aos profissionais técnicos, ou seja, os que trabalharam na pré-produção, produção, gravação e edição das cenas. Foram contratadas 73 pessoas para produzir três vídeos de trinta segundos. Esses profissionais custaram R$ 505.775,00.
17.8.	Afirma que a planilha de custos contém indícios claros de superfaturamento nesses serviços, uma vez que, para justificar o gasto de R$ 1.070.229,00, a produtora requereu custos com técnicos suficientes para produzir uma obra muito maior. Há remunerações elevadas como o caso de um diretor que recebeu R$ 75.000,00 por três diárias e R$ 90.000,00 em locações.
17.9.	Segundo afirma, a planilha de custos está repleta de diretores, coordenadores e seus assistentes. Também há técnicos e seus assistentes. Para todos os serviços, desde as funções de comando até os níveis mais básicos, a empresa cobrou um assistente. É preciso lembrar que a produtora produziu 3 vídeos de 30 segundos, o que entende que é descabido.
17.10.	Os valores das remunerações dos cargos de comando também são altos. O diretor de arte, por exemplo, ganhou R$ 75.000,00, seu assistente ganhou R$ 22.800,00. O produtor de locações ganhou R$ 31.800,00 e o diretor de cena R$ 26.500,00.
17.11.	A Constelação Filmes teria cobrado R$ 11.700,00 pelo uso do equipamento de Travelling, mais R$ 2.250,00 para 1 maquinista e R$ 1.950,00 para um assistente de maquinista. Nos vídeos, porém, não há cenas que indicam o uso do Travelling. Ademais, a planilha de custos apresenta a cobrança de três diárias do equipamento Steadycam e um operador. A presença desse equipamento e seus operadores elimina a existência do Travelling. Portanto, não há razão para a cobrança conjunta dos dois equipamentos na planilha de custos.
17.12.	Também aponta que há a cobrança de um custo que não foi possível identificar sua finalidade. Na planilha, a produtora cobrou R$ 182.147,70 de taxa de produtora.
17.13.	Por fim, conclui que os elementos apresentados indicam a existência de superfaturamento na produção dos vídeos, uma vez que a produtora teria selecionado todos os serviços e equipamentos utilizados em produções cinematográficas e os distribuiu aleatoriamente na planilha de custos com o objetivo de justificar o preço cobrado da União (R$ 1.070.229,00) .
III.1.1.4 Nota Fatura de Produção 136 - Punch Filmes Eireli
18.	Nos termos da Nota Fatura de Produção n° 136, emitida no dia 16/06/2020, a produtora Punch Filmes produziu dois filmes de trinta segundos para a campanha de exaltação das medidas adotadas pelo Governo Federal durante a pandemia.
18.1.	Os recursos utilizados nessa campanha são oriundos da Medida Provisória n° 942/2020, que abriu créditos extraordinários em favor da Presidência da República, para que esta executasse campanhas de enfrentamento à pandemia da COVID-19 e mitigação de seus impactos.
18.2.	Para executar o crédito extraordinário, a Secom firmou 4  (quatro) Termos de Execução Descentralizada - TED's com os Ministérios da Saúde e Cidadania.
18.3.	Os vídeos produzidos pela Punch Filmes contêm, em resumo, 11 personagens e 9 figurantes e exaltam a importância de medidas como o auxílio emergencial, contratação de profissionais de saúde, distribuição de medicamentos e EPIs. Não há nenhuma celebridade ou artista de renome no elenco.
18.4.	A Punch Filmes foi responsável apenas por gravar as cenas e juntar as imagens, tendo em vista que a trilha sonora e narração foram produzidas por outra empresa em outro contrato.
18.5.	No quadro abaixo está o resumo dos custos apresentados pela empresa.
	Quadro VI - Punch Filmes

	TIPO DE CUSTO
	NÚMERO DE PESSOAS
	VALOR

	Pessoal Técnico
	65 pessoas
	440.750,00

	Equipamentos técnicos
		86.900,00

	Materiais para uso
		4.080,00

	Locação
		48.000,00

	Serviços de terceiros
		2.800,00

	Alimentação
		-

	Seguros
		1.500,00

	Taxas da produtora
		142.770

	Cachês do elenco
	20
	43.700,00

	Taxa da Ancine
		-

	Imposto
		-

	BANCO DE DADOS
- STOCK SHOT/IMAGEM
		-

	TOTAL DO CUSTO
		770.500,00

18.6.	Chamou atenção na solicitação a quantidade e valores pagos aos profissionais técnicos, ou seja, os que trabalharam na pré-produção, produção, gravação e edição das cenas. Foram contratadas 65 pessoas para produzir dois vídeos de trinta segundos. Esses profissionais custaram R$ 440.750,00 aos cofres da União. O valor gasto com os técnicos é 10 vezes superior ao custo do elenco e corresponde a 57% do valor cobrado pela produtora. Assim, a planilha supostamente conteria indícios de superfaturamento, uma vez que, para justificar o gasto de R$ 770.500,00, a produtora teria requerido custos com técnicos suficientes para produzir uma obra muito maior.
18.7.	A Punch Filmes cobrou R$ 7.800,00 pelo uso equipamento de Travelling, mais R$ 1700,00 para 1 maquinista e R$ 1.300,00 para um assistente de maquinista. Porém, segundo a solicitação, nos vídeos não há cenas que indicam o uso do Travelling. Ademais, a planilha de custos apresenta a cobrança de duas diárias do equipamento Steadycam e um operador. Esse equipamento que reduz as interferências dos movimentos do corpo do operador de câmera, ou seja, permite que o profissional realize cenas em movimento tranquilamente e sem trepidações. A presença do Steadycam e seus operadores elimina a existência do Travelling, portanto não há razão para a cobrança conjunta dos dois equipamentos na planilha de custos.
18.8.	Na planilha, a produtora cobrou R$ 142.770,00 de taxa de produtora, valor que não foi possível identificar sua finalidade.
18.9.	Por fim, deixa consignado que os casos narrados indicam a existência de superfaturamento na produção dos vídeos, uma vez que a produtora teria selecionado todos os serviços e equipamentos utilizados em produções cinematográficas e os distribuiu aleatoriamente na planilha de custos com o objetivo de justificar o preço cobrado da União (R$ 770.500,00) .
III.1.1.5 Nota Fiscal 105 - Registro Urbano Produção Cinema e Vídeo Ltda
19.	Na Nota Fiscal n° 105, emitida no dia 16/07/2020, a produtora Registro Urbano Filmes produziu um filme de trinta segundos para a campanha do Ministério da Saúde e Secom referente à retomada das atividades econômicas com ênfase e exaltação do agronegócio brasileiro. Destaca-se que o vídeo contém, em resumo, dois personagens, um empresário do setor de avicultura e uma caminhoneira. Não há nenhuma celebridade ou artista de renome no elenco.
19.1.	Na solicitação, chamou atenção que apenas um vídeo de trinta segundos, que não apresenta grandes efeitos especiais nem artistas consagrados, tenha custado R$ 480.000,00 aos cofres públicos.
19.2.	A Registro Urbano Filmes foi responsável apenas por gravar as cenas e juntar as imagens, tendo em vista que a trilha sonora e narração foram produzidas por outra empresa em outro contrato.
19.3.	No quadro abaixo estão resumidos os custos apresentados pela produtora Registro Urbano Filmes.
	Quadro VII - Registro Urbano Produção Cinema e Vídeo

	TIPO DE CUSTO
	NÚMERO DE PESSOAS
	VALOR

	Pessoal Técnico
	94 pessoas
	226.600,00

	Equipamentos técnicos
		48.300,00

	Materiais para uso
		5.110,00

	Locação
		10.450,00

	Serviços de terceiros
		13.060,00

	Alimentação
		1.200,00

	Seguros
		590,00

	Taxas da produtora
		66.438,54

	Cachês do elenco
	6
	8.800,00

	Taxa da Ancine
		4.466,26

	Imposto
		56.535,20

	BANCO DE DADOS
- STOCK SHOT/IMAGEM
		9.600,00

	Pré-produção
		8.850,00

	TOTAL DO CUSTO
		460.000,00

19.4.	Chamou a atenção na solicitação a quantidade de profissionais técnicos, ou seja, que trabalharam, na pré-produção, produção, gravação e edição das cenas. Foram contratadas 94 pessoas para produzir um vídeo de trinta segundos. Esses profissionais custaram R$ 226.600,00 aos cofres da União. O valor gasto com os técnicos é 26 vezes superior ao custo do elenco.
19.5.	Assim, conclui, a planilha de custos contém indícios de superfaturamento, uma vez que, para justificar o gasto de R$ 480 mil, a produtora requereu custos com técnicos suficientes para produzir uma obra muito maior.
19.6.	A seguir (peça 3, p. 45-51) , apresenta detalhamentos dos serviços e pessoal supostamente utilizados nas gravações e afirma que há indícios de superfaturamento, uma vez que a produtora teria selecionado todos os serviços e equipamentos utilizados em produções cinematográficas e os distribuiu aleatoriamente na planilha de custos, com o objetivo de justificar o preço cobrado da União.
III.2 Da Metodologia utilizada
20. 	A fiscalização aprovada foi realizada no período de 4/4/2022 a 13/5/2022 e procurou responder à seguinte questão: houve superfaturamento na emissão das Notas Fatura de Produção / Fiscais relacionadas no quadro II desta instrução?
21.		 A metodologia de trabalho utilizada na inspeção foi a análise da documentação comprobatória da execução das despesas dos TED´s celebrados entre a Secom e o Ministério da Saúde, em especial o acesso aos documentos citados na representação parlamentar, bem como acesso aos Sistemas SecomWeb, MidiaWeb e Siref2, disponibilizados pela Secom, onde foi possível verificar as ações de mídia que estavam relacionadas as referidas notas/fatura pagas, bem como observar preços de referência disponibilizados no Sistema de Disponibilização de Referências (Siref2) . Realizou-se, ainda, entrevista com a Assessoria de Comunicação (Ascom) do Ministério da Saúde, setor responsável por executar as demandas de comunicação oriundas da Secom/Mcom.
III.3 Das Limitações
22.	Esta equipe encontrou limitações no que diz respeito à identificação e disponibilização dos documentos produzidos pelas produtoras que prestam serviços à agência de publicidade. Ocorre que os comprovantes de despesas que, em tese, teriam o condão de respaldar o processamento dos pagamentos realizados pelo Ministério da Saúde, a exemplo dos comprovantes individualizados de pagamentos a pessoal técnico de produção de vídeos, aluguel de equipamentos, pagamentos a profissionais cenógrafos, serviços de terceiros, alimentação, materiais para uso, dentre outros, não estão disponíveis nos processos SEI gerados para pagamento dos serviços. Isso se deve à dinâmica de pagamentos observada nos referidos processos, conforme se verá adiante.
23.	Ao se identificar a necessidade de produção de material publicitário, como a produção de vídeos, por exemplo, os órgãos contratantes demandam esse serviço diretamente às agências de publicidade contratadas por meio de processo licitatório. No caso do Ministério da Saúde, a agência contratada é a CaliaY2 Propaganda e Marketing e esta, no fornecimento dos seus serviços, eventualmente utiliza-se de empresas terceirizadas na produção de materiais necessários à viabilização de campanhas publicitárias. Exemplo desse tipo de relação são as citadas neste trabalho, onde a agência subcontratou serviços de produção de vídeos para campanhas publicitárias do Governo Federal.
24.	Nos casos em análise nesta inspeção, a participação da agência se dá como uma espécie de "intermediária" da produção dos vídeos, ou seja, recebe a demanda do contratante (órgão público) , cria a ação de mídia e subcontrata empresas prestadoras de serviços (previamente cadastradas no sistema MidiaWeb, no âmbito do Sistema de Comunicação do Poder Executivo Federal) que realizarão os serviços de gravação, edição, redução, produção cinematográfica, dentre muitos outros.
25.	Assim, antes de "subcontratar", as agências devem realizar cotação de preços junto a produtoras e submetê-las à análise e aprovação por parte do contratante. 
26.	A principal limitação diz respeito à obtenção de documentos essenciais que possam comprovar a boa e regular aplicação dos recursos destinados a essas produtoras, situação que está relatada em detalhes nos itens 37 a 53 desta instrução.
III.4 DAS CONSTATAÇÕES DA INSPEÇÃO
27.	A partir deste item e considerando as limitações encontradas para manifestação conclusiva acerca da ocorrência, ou não, de superfaturamento na emissão das notas/fatura objeto desta inspeção, passa-se a elencar as evidências que torna forçosa a necessidade de se determinar que o repassador dos créditos orçamentários apure, em pormenores, a execução das referidas despesas.
III.4.1 Rubricas não justificadas nos orçamentos
28.	Observou-se, nas planilhas de composição de custos apresentadas pelos fornecedores, a existência de algumas rubricas sem justificativa para sua inclusão ou que causam estranheza sua presença: trata-se da "Taxa de Impostos" e "Taxas de Produtora", conforme evidências descritas no quadro abaixo (todas à peça 49) : 
	Quadro IX - Rubricas 

	Documento
	Fornecedor
	CNPJ
	Valor 
Taxa de Impostos 
	Valor 
Taxa de Produtora
	Valor Global da Nota Fiscal/Fatura
	Localização das rubricas

	Nota Fiscal nº 105
	Registro Urbano Prod, Cinema e Vídeo Ltda
	04.001.743/0001-37
	54.583,20
	80.010,54
	480.000,00
	p. 771

	Fatura nº 1267
	Madre Mia Filmes Ltda 
	23.980.273/0001-45
	136.906,10
	200.697,64
	1.187.400,00
	p. 813

	Fatura nº 1223
	Vapt Filmes Produções Eireli
	22.380.095/0001-59
	106.800,00 (denominação genérica "taxas"
	650.000,00
	p. 90-91

	Nota Fiscal nº 1677
	Constelação Filmes Ltda
	05.758.725/0001-67
	154.885,04
	182.147,70
	1.130.229,00
	p. 436

	Fatura nº 0136
	Punch Filmes Eireli
	32.311.320/0001-59
	Não há
	142.770,00
	810.500,00
	p. 132

29.	Em entrevista realizada com a equipe da Ascom, em 12/5/2022, indagou-se sobre a existência dessas duas rubricas nos orçamentos. Em resposta, aquela equipe entende que a taxa de produtora "provavelmente" se refere à margem de lucro da produtora, ao passo que não sabia informar o motivo da presença da taxa de impostos naquela planilha.
30.	Com relação à "taxa de produtora", ainda que possa ser justa e necessária, carece de maior detalhamento sobre sua inclusão. Não é possível observar, por exemplo, seu percentual nem sua base de cálculo, o que leva a divergências sobre sua interpretação e eventuais percentuais de lucro destinados a cada um desses fornecedores.
31.	No que tange à "taxa de impostos", também foi possível observar ausência de maior detalhamento, bem como justificativa para seu acréscimo na planilha de custos. Vejamos.
32.	Primeiramente, verifica-se que é estranha a inclusão, como item específico da planilha de custos, da rubrica "taxa de impostos". Em decisões anteriores, inclusive com Súmula, o TCU já se manifestou no sentido de proibir a inclusão desse tipo de rubrica em orçamentos básicos e nas propostas de preços, conforme abaixo:
Súmula TCU 254: O IRPJ - Imposto de Renda Pessoa Jurídica - e a CSLL - Contribuição Social sobre o Lucro Líquido - não se consubstanciam em despesa indireta passível de inclusão na taxa de Bonificações e Despesas Indiretas - BDI do orçamento-base da licitação, haja vista a natureza direta e personalística desses tributos, que oneram pessoalmente o contratado. (Acórdão 625/2010-TCU-Plenário - relator Min. Augusto Nardes) 
Acórdão 950/2007-TCU-Plenário - relator Min. Augusto Nardes
Não é possível o cômputo do IRPJ e da CSLL como custo pois são tributos de natureza direta e personalística
Acórdão 4730/2009-TCU-Segunda Câmara - relator Min. Raimundo Carreiro
É vedada a inclusão, nos orçamentos básicos das licitações, nos formulários para proposta de preços constantes dos editais e nas justificativas de preço a que se refere o art. 26, inciso III, da Lei 8.666/1993, inclusive para os casos de dispensa e inexigibilidade de licitação, de parcelas relativas a gastos com os tributos IRPJ e CSLL, não podendo ser aceitas também propostas de preços contendo custos relativos aos tributos citados, seja na composição do BDI, seja como item específico da planilha ou orçamento.
33.	A jurisprudência supra menciona os tributos federais IRPJ e CSLL como não passíveis de inclusão nas propostas de preço, nem no BDI (como no caso de obras) , tendo em vista sua natureza direta e personalística. Em tese, os tributos devem ser pagos pelas empresas com base nas suas receitas obtidas pela rubrica "taxa de produtora", se essa for a rubrica referente ao lucro obtido pela mesma.
34.	Ademais, em diversos casos as produtoras apresentam, inclusive, documentos em que demonstram que estão isentas de ISS e ICMS, o que torna ainda menos justificada a inclusão daquela rubrica, vejamos (não consta declaração da empresa Constelação Filmes acerca de isenção ou não incidência de ISS ou ICMS) :
	Quadro X - Declaração de isenção ou não-incidência de ISS/ICMS

	Documento
	Fornecedor
	CNPJ
	Valor 
Taxa de Impostos 
	Localização da declaração

	Nota Fiscal nº 105
	Registro Urbano Prod, Cinema e Vídeo Ltda
	04.001.743/0001-37
	54.583,20
	p. 763 (relacionada aos tributos federais) 

	Fatura nº 1267
	Madre Mia Filmes Ltda 
	23.980.273/0001-45
	136.906,10
	p. 804

	Fatura nº 1223
	Vapt Filmes Produções Eireli
	22.380.095/0001-59
	106.800,00 (denominação genérica "taxas"
	p. 82

	Nota Fiscal nº 1677
	Constelação Filmes Ltda
	05.758.725/0001-67
	154.885,04
	Não há 

	Fatura nº 0136
	Punch Filmes Eireli
	32.311.320/0001-59
	Não há
	p. 122 

35.	Observando-se o quadro acima, somando-se ao fato da indevida presença de tal rubrica, não há como justificar que as taxas de impostos sejam para tributos como ISS ou ICMS, tendo em vista que as próprias produtoras, exceto a Registro Urbano e a Constelação Filmes, informaram não serem tributadas pelos respectivos impostos.
36.	Dessa forma, constata-se que se mostra insubsistente a presença, nas planilhas de composição de custos unitários, da rubrica "taxa de impostos" ou somente "impostos", devendo a proposta se encaminhar para a necessidade de a Secom buscar ressarcimento pelo dano ao erário causado pela inclusão dessas rubricas nas propostas das produtoras, devendo, se for o caso, instaurar a devida tomada de contas especial nos termos do art. 6º, VII e IX, do Decreto 10.426/2020 c/c arts. 3º e 4º da Instrução Normativa TCU 71/2012.
III.4.2 Ausência de apresentação da documentação comprobatória da despesa, de forma pormenorizada, no âmbito da inspeção
37.	Conforme já inicialmente explanado no subtítulo "Limitações" (itens 22 a 26) , esta equipe buscou identificar e obter, junto ao Ministério da Saúde, todos os documentos relacionados à execução das despesas com as produtoras que prestaram serviços às agências no âmbito dos Termos de Execução Descentralizada. 
38.	Por meio do Ofício de Requisição 3/2022 (peça 26) , com ciência à peça 27, buscou-se obter, dentre outros, os seguintes documentos e informações:
a) identificação e acesso da equipe de fiscalização aos processos SEI relacionados aos Termos de Execução Descentralizada 03, 05 e 06, todos de 2020, celebrados entre a Secom/MCom e o Ministério da Saúde; 
b) Cópia de toda documentação comprobatória de despesa relacionada aos TED 03, 05 e 06, incluindo as notas faturas/fiscais emitidas pelos fornecedores que prestaram serviços às agências de publicidade contratadas e que devem constar da documentação apresentada pela agência ao órgão contratante; 
c) Planilhas de composição de custos unitários dos orçamentos ofertados pelos fornecedores às agências no âmbito dos TED 03, 05 e 06, incluindo as propostas de produção que não foram aprovadas, caso existam; 
d) Cópia do relatório final de cumprimento do objeto relacionado a cada TED; 
e) informação sobre eventual instauração de tomada de contas especial relacionada a cada TED (art. 6º, IX do Decreto 10.426/2020) ;
39.	Em resposta à primeira requisição, à peça 33, a Diretoria de Integridade do Ministério da Saúde encaminhou, por meio do Ofício 399/2022, diversos documentos que contemplam a execução das despesas dos respectivos Termos de Execução Descentralizada, como despachos emitidos, documentos de Prestação de Contas dos TED´s, anexos contendo "pós-venda" dos TED´s, bem como cópia dos documentos referentes aos faturamentos objeto deste trabalho, os quais estão localizados nestes autos conforme quadro abaixo:
	Quadro VIII - Relação de Notas Fiscais / Faturas 

	Documento
	Fornecedor
	CNPJ
	Valor
	Localização nos autos
 (peça 33) 
	Nº Nota Fiscal da Agência CaliaY2 Associada ao fornecedor*
 (NF-e) 
	Localização da Nota Fiscal da Agência Calia (peça 33) 

	Nota Fiscal nº 105
	Registro Urbano Prod, Cinema e Vídeo Ltda
	04.001.743/0001-37
	480.000,00
	p. 122-127
	16706
	p. 120

	Fatura nº 1267
	Madre Mia Filmes Ltda 
	23.980.273/0001-45
	1.187.400,00
	p. 168
	16707
	p. 166

	Fatura nº 1223
	Vapt Filmes Produções Eireli
	22.380.095/0001-59
	650.000,00
	p. 221
	15937
	p. 219

	Nota Fiscal nº 1677
	Constelação Filmes Ltda
	05.758.725/0001-67
	1.130.229,00
	p. 246
	17085
	p. 244

	Fatura nº 0136
	Punch Filmes Eireli
	32.311.320/0001-59
	810.500,00
	p. 314
	16481
	p. 312

	Total 
	4.258.129,00
			
* denominou-se de nota fiscal "associada" pelo fato de que os fornecedores de bens e serviços que prestam serviços às agências de publicidade contratadas pelo Governo Federal, ao emitirem seus documentos fiscais, os encaminham às agências, que em seguida faturam os serviços em nota fiscal própria, incluindo o valor referente ao faturamento emitido pelo respectivo fornecedor, passando a ser responsáveis pelo pagamento a ser realizado aos seus fornecedores.  
40.	A primeira documentação enviada (peça 33) , contudo, não contém, em seu conteúdo, cópia de qualquer pagamento realizado pelos fornecedores de bens e serviços constantes do quadro supra a quem lhes prestou serviços, seja a elenco ou equipe técnica, como diretor, coordenador, assistente, artistas, cenógrafo, produtor, prestadores de serviços em geral, aluguel de equipamentos, materiais, passagens aéreas, comprovantes de hospedagens, dentre diversos outros, que pudessem orientar esta equipe na verificação da conformidade de pagamentos a todos os prestadores que constam nas planilhas de composição unitária dos serviços.
41.	Após a primeira análise, constatou-se a necessidade de realização de entrevista com a equipe da Assessoria de Comunicação do Ministério da Saúde, bem como a emissão de nova requisição (Requisição nº 4, à peça 39) , cujo teor especificou o pedido a sete processos administrativos relacionados aos pagamentos em questão e detalhou os documentos que deveriam ser apresentados, conforme se segue:
a.1) comprovantes dos pagamentos realizados pela empresa emissora da nota, contendo nomes e CPF´s, recibos ou outras formas que comprovem os reais pagamentos à totalidade dos profissionais técnicos constantes das planilhas apresentadas pela empresa;
a.2) comprovantes dos pagamentos realizados pela empresa referente às locações de equipamentos;
a.3) comprovantes dos pagamentos realizados pela empresa referente a serviços de terceiros com nomes e CPF´s, recibos ou outras formas que comprovem os reais pagamentos;
a.4) comprovantes dos pagamentos realizados pela empresa referente a cachês do elenco com nomes e CPF´s, recibos ou outras formas que comprovem os reais pagamentos;
a.5) comprovantes dos pagamentos realizados pela empresa à totalidade dos profissionais utilizados para edição dos filmes com nomes e CPF´s, recibos ou outras formas que comprovem os reais pagamentos.
42.	No tocante à entrevista, esta foi realizada em 12/5/2022, às 15h, gravada via Teams, com a presença da equipe da Ascom/Ministério da Saúde, no qual foram coletadas informações sobre a forma de acompanhamento realizada pela Ascom junto à produção de vídeos, bem como sobre a presença de algumas rubricas dentro das planilhas ofertadas pelas empresas. Tais questões estão mencionadas nesta instrução à medida que forem necessárias.
43.	No que compete à documentação solicitada, foi apresentada à equipe cópia integral dos processos SEI relacionados aos fornecedores, atendendo ao item 1.1 da requisição e inserida como peça 49 destes autos:
a.1) 25000.073039/2020-29 - Agência Calia/Lira Harmonia Música e Audio 
a.2) 25000.074147/2020-19 - Agência Calia/Vapt Filmes Produções 
a.3) 25000.106868/2020-03 - Agência Calia/Punch Filmes Eireli 
a.4) 25000.133212/2020-55 - Agência Calia/Punch Filmes Eireli 
a.5) 25000.137048/2020-55 - Agência Calia/Constelação Filmes Ltda 
a.6) 25000.122018/2020-44 - Agência Calia/Lira Harmonia Música e Audio 
a.7) 25000.122638/2020-83 - Agência Calia/Registro Urbano/Madre Mia Filmes
44.	Quanto ao item 1.2 da requisição, que se refere ao detalhamento dos pagamentos realizados pelos fornecedores aos prestadores de serviços em geral (v. item 41 supra) , a Diretoria de Integridade se manifestou em resposta complementar, à peça 50, p. 874-875, informando que:
Inicialmente, faz-se observância de que o Contrato Administrativo nº 5/2017, Cláusula Décima Primeira - Liquidação e Pagamento de Despesas, define que as quitações serão processadas mediante a entrega da respectiva nota fiscal e comprovação da execução dos serviços aprovados.
11.1 Para a liquidação e pagamento de despesa referente aos serviços previamente autorizados pelo CONTRATANTE, a CONTRATADA deverá apresentar:
I - a correspondente nota fiscal que será emitida sem rasura, em letra bem legível, em nome do CONTRATANTE, CNPJ 00.394.544/0036-05, da qual constará o número deste contrato e as informações para crédito em conta corrente: nome e número do banco, nome e número da agência e número da conta;
II - a primeira via do documento fiscal do fornecedor ou do veículo, que será emitido em nome do contratante;
11.2 A liquidação de despesas será precedida das seguintes providências a cargo da CONTRATADA:
I - serviços executados pela CONTRATADA:
a) intermediação e supervisão de serviços especializados prestados por fornecedores: apresentação dos documentos de cobrança de que trata o subitem 11.1;
b) execução de serviços internos: apresentação dos documentos de cobrança de que tratam os incisos I e III do subitem 11.1;
II - serviços especializados prestados por fornecedores e veiculação:
a) produção e execução técnica de peça e ou material: apresentação dos documentos de cobrança de que trata o subitem 11.1.
Nesse contexto, depreende-se que a prestação de contas é composta do respectivo documento fiscal da empresa quarteirizada, da nota fiscal da CONTRATADA, bem como do material produzido para o órgão, não sendo possível a requisição de documentos internos ou de gerência das produtoras, visto que o objeto da contratação é, de fato, a confecção de determinado material técnico (áudio, vídeo, trilha e similares) e não de mão de obra. (grifos no original) 
45.	De forma resumida, o Ministério da Saúde alega que os documentos de que dispõe são apenas os discriminados na resposta acima, quais sejam: nota fiscal apresentada pela agência CaliaY2, cópia da nota fiscal das produtoras e os produtos gerados a partir dessas "subcontratações" (vídeos, filmes etc) .
46.	Assim, p	assa-se a discorrer sobre a questão da documentação comprobatória das despesas realizadas pelos fornecedores especializados que prestam serviços às agências. 
47.	De início, cabe destacar que o Despacho da Ascom inserido na resposta apresentada, à peça 50, p. 874-875, ao mencionar os incisos do item 11.1 da cláusula décima primeira do contrato 5/2017, celebrado entre o Ministério da Saúde e a Calia/Y2 Propaganda e Marketing, deixou de mencionar o inciso III, que consta do contrato assinado pelas partes e disponível no sítio do Ministério da Saúde (inserido nestes autos à peça 51) que prevê, além dos documentos dos incisos I e II, o seguinte:
11.1 para a liquidação e pagamento de despesa referente aos serviços previamente autorizados pelo CONTRATANTE, a CONTRATADA deverá apresentar:
I - [...];
II - [...];
III - os documentos de comprovação de veiculação, da execução dos serviços e, quando for o caso, do comprovante de sua entrega (grifo nosso) .
48.	No que tange ao processo de liquidação da despesa, o item 11.2 da mesma cláusula (peça 51, p. 16-17) , informa que a liquidação de despesas será precedida de apresentação, por parte da contratada:
II - nos casos de serviços especializados prestados por fornecedores e veiculação:
a) Produção e execução técnica de peça e/ou material: apresentação dos documentos de cobrança de que trata o subitem 11.1.
49.	Observa-se que o item 11.2 do contrato, ao mencionar o processo de liquidação de despesas com serviços especializados prestados por fornecedores às agências, remete à necessidade de observância da documentação constante dos três incisos do item 11.1, o que inclui, além da nota fiscal emitida pela agência CaliaY2 (inciso "a") , e da nota fiscal emitida pelo fornecedor que lhe prestou serviço (inciso "b") , dos documentos de comprovação da execução dos serviços (inciso III) .
50.	Quanto ao documento de comprovação da execução dos serviços, a Portaria Secom 98/2016 (Manual de Procedimento das Ações de Publicidade) , em seu item 11.1.6, menciona apenas a forma de comprovação de veiculação de mídia, informando que a agência deve apresentar ao contratante os seguintes comprovantes (conforme cada meio de divulgação utilizado) : 
a) revista: exemplar original;
b) jornal: exemplar ou página com o anúncio, da qual devem constar as informações sobre período ou data de circulação, nome do jornal e praça;
c) demais meios: relatório de checagem de veiculação, a cargo de empresa independente, se não restar demonstrada perante a Secom a impossibilidade de fazê-lo, nos termos dos contratos que firmou com as agências e do item 9.6 deste manual.
51.	Por outro lado, a referida norma não especifica a forma de se comprovar a execução dos serviços prestados pelos fornecedores especializados de bens e serviços. De qualquer forma, pressupõe-se que o próprio filme/vídeo produzido é suficiente para a comprovação da execução dos serviços, deixando de lado qualquer análise acerca do efetivo uso de todos os itens constantes da planilha de custos unitários apresentadas pelo fornecedor.
52.	Assim, como se vê, não há obrigatoriedade de que a documentação comprobatória das despesas realizadas pelos fornecedores especializados de bens e serviços com seus empregados ou terceiros que lhes prestam serviços, a exemplo dos pagamentos realizados à elenco ou equipe técnica, como diretor, coordenador, assistente, artistas, cenógrafo, produtor, prestadores de serviços em geral, aluguel de equipamentos, materiais, passagens aéreas, comprovantes de hospedagens, dentre diversos outros, sejam entregues ao órgão contratante no âmbito dos processos de liquidação e pagamento. 
53.	Contudo, apesar de essa documentação pormenorizada não compor a documentação enviada pela agência para fins de reconhecimento de despesa, ela deve estar à disposição do contratante e dos órgãos de controle para fins de fiscalização sempre que houver necessidade, conforme se verá adiante.
Impossibilidade de comprovação da boa e regular aplicação da quantia de 4,8 milhões de reais na produção de 13 filmes
54.	O formato da relação entre as partes envolvidas no processo de produção publicitária torna difícil o acesso à documentação que demonstre a aplicação efetiva dos valores destinados aos fornecedores de bens e serviços.
55.	De acordo com as Normas Padrão da Atividade Publicitária (disponível em https://cenp.com.br/documentos-cenp/normas-padrao-da-atividade-publicitaria/) , em seu item 2.4.1.3, a agência contratada "é depositária dos valores que lhes são encaminhados pelos Clientes/Anunciantes para pagamento dos Veículos e Fornecedores de serviços de propaganda [...]". Ou seja, a relação contratual se apresenta da seguinte forma:
Contratante (órgão) Agência de PublicidadeFornecedores de bens e serviçosVeículosContrato 
    
56.	Nessa relação, quando o contratante demanda alguma ação de publicidade à agência contratada, esta pode executar os serviços por conta própria, utilizando-se de seus próprios recursos, ou por meio da contratação de fornecedores de serviços especializados e veículos (item 5.1.3 do Contrato 5/2017, à peça 51, p. 6) . Assim, por exemplo, na execução de uma campanha publicitária destinada a incentivar a vacinação, pode haver a necessidade de desenvolvimento de um filme de 30 segundos, que poderá ser produzido tanto pela agência ou, como nos casos analisados nesta inspeção, de forma "quarteirizada", com a agência se valendo de fornecedores para a produção dos referidos filmes.
57.	O passo seguinte à decisão da agência de contratar um fornecedor para a realização de uma tarefa é a obtenção de três propostas no mercado, para posterior submissão ao contratante para autorização prévia, conforme se observa no Manual de Procedimentos das Ações de Publicidade (Portaria Secom 98/2016) e na cláusula 5.1.7 do Contrato 5/2017:
	Portaria Secom 98/2016
7.1.1 Após o cumprimento do disposto no item 7.1, a agência realizará cotação de preços para o fornecimento de bens ou serviços especializados a serem contratados, mediante consulta a, no mínimo, 3 (três) fornecedores que atuem no ramo da respectiva atividade.
7.4 A execução de cada bem ou serviço publicitário deverá ser previamente autorizada pela Secom, por meio do formulário Planilha de Autorização de Produção (PAP) , encaminhada pela agência, acompanhada das cotações apresentadas pelos fornecedores.
7.5 As cotações deverão ser confrontadas pela CGCPP com as referências de custos constantes do Siref. 
Contrato 5/2017 - Calia/Ministério da Saúde
5.1.7 Observar as seguintes condições para o fornecimento de bens ou serviços especializados ao Contratante:
I - fazer cotações prévias de preços para todos os serviços a serem prestados por fornecedores;
II - só apresentar cotações de preços obtidas junto a fornecedores previamente cadastrados no Sistema de Referências de Custos (Siref) [...]
III - apresentar, no mínimo, 3 (três) cotações coletadas entre fornecedores cadastrados no Siref que atuem no mercado do ramo do fornecimento pretendido;
IV - exigir do fornecedor que constem da cotação os produtos ou serviços que a compõem, seus preços unitários e total e, sempre que necessário, o detalhamento de suas especificações;
[...]
58.	Importa destacar que os Planos de Trabalho dos Termos de Execução Descentralizadas citados nesta inspeção especificam que as aprovações prévias das propostas de fornecedores de que trata o item 7.4 e 7.5 da Portaria Secom 98/2016 são de responsabilidade do Ministério da Saúde (v. peça 52) .
59.	Nota-se, ainda, que a formação dos preços é baseada em orçamentos detalhados a nível de custos unitários. Ou seja, a composição de custos para a produção de um filme de 30 segundos tem como referência valores que serão despendidos em pagamentos individualizados a prestadores de serviços, seja a elenco ou equipe técnica, como diretor, coordenador, assistente, artistas, cenógrafo, produtor, prestadores de serviços em geral, aluguel de equipamentos, materiais, passagens aéreas, comprovantes de hospedagens, dentre diversos outros.
60.	Em seguida ao processo de seleção do fornecedor especializado, há a execução do objeto daquela "subcontratação", com a empresa entregando, à agência, produto ou serviço determinado (ex: filme de 30 segundos) , emitindo sua nota fiscal em nome do órgão contratante, porém com entrega desse documento fiscal à agência de publicidade, que irá emitir sua própria nota fiscal, que incluirá rubrica referente à nota fiscal emitida pelo fornecedor e acrescentando seus honorários contratuais (quando for o caso) . Por fim, o contratante paga à agência, que irá repassar os recursos devidos aos fornecedores que lhes prestaram serviços.
61.	Assim, observa-se que esses fornecedores de bens e serviços às agências possuem certo "distanciamento" do órgão contratante, à medida que não apresentam seus orçamentos diretamente ao órgão, mas sim às agências, que as disponibilizam para análise e aprovação do contratante com base no item 7.1 do Manual de Procedimentos das Ações de Publicidade da Secom (Portaria 98/2016) . Por outro lado, os documentos produzidos que comprovam os pagamentos individualizados realizados pelas mesmas não compõem a documentação entregue pela agência ao contratante para conferência. 
62.	Isso explica, portanto, a resposta do Ministério da Saúde quando chamada a apresentar a esta equipe os comprovantes de pagamentos individualizados realizados pelas empresas (peça 50, p. 875) :
Resposta à requisição 4/2022
a prestação de contas é composta do respectivo documento fiscal da empresa "quarteirizada", da nota fiscal da agência contratada bem como do material produzido para o órgão, não sendo possível a requisição de documentos internos ou de gerência das produtoras, visto que o objeto da contratação é, de fato, a confecção de determinado material técnico (áudio, vídeo, trilha e similares) e não de mão de obra. 
63.	Assiste razão ao Ministério da Saúde quando responde acerca da documentação que deve instruir seus processos de pagamento que envolvam fornecedores, bem como sobre o objeto da contratação ser, de fato, a confecção de determinado material técnico.
64.	Contudo, como se verá adiante, a ausência dessa documentação pormenorizada não impede que ela deva ser apresentada quando da ocorrência de indícios de irregularidades ou desvios.
Da necessidade de comprovação das despesas realizadas por fornecedores especializados que prestam serviços às agências de publicidade quando há indícios de irregularidades
65.	Inicialmente, deve ser observado que os fornecedores de bens e serviços que prestam serviços às agências de publicidade, apesar de se relacionarem diretamente apenas com estas e destas receberem seus pagamentos, recebem, ao fim e ao cabo, recursos oriundos do orçamento federal e destinados aos pagamentos dos contratos de publicidade vinculados. No caso em tela, os recursos orçamentários são oriundos da Secom, até então vinculada à Presidência da República, que os repassou via Termo de Execução Descentralizada ao Ministério da Saúde, para que este despendesse esses recursos utilizando a margem disponível em seus contratos de publicidade, colaborando, assim, com as atividades institucionais da primeira.
66.	Vê-se, por outro lado, que essa relação, apesar de ser diretamente com a agência, está intimamente ligada com algumas ações desencadeadas pelo contratante, como na avaliação prévia das propostas apresentadas pelos fornecedores e o fato de as notas fiscais destes serem emitidas em nome do órgão contratante, demonstrando que, verdadeiramente, deve existir nexo entre as despesas pormenorizadas realizadas no âmbito dos fornecedores e os recursos públicos destinados a esses pagamentos, passando, de forma intermediária, pela agência de publicidade contratada.
67.	Aqui não se avalia a pertinência dos normativos vigentes acerca da questão que trata dessas relações, mas sim demonstrar que, apesar de essa documentação pormenorizada pertencer ao fornecedor especializado e não compor a instrução dos processos no âmbito do Ministério da Saúde, ela deve estar disponível ao contratante, ao repassador dos recursos ou aos órgãos de controle sempre que existir indícios de irregularidades. Não sendo assim, abrir-se-á possibilidade para verdadeira possibilidade de descontrole na execução de serviços de produção nos contratos de publicidade.
68.	No caso em tela, são cerca de R$ 4,3 milhões de reais gastos na produção de 13 filmes, por cinco produtoras diferentes, valores que estão sob questionamento. 
69.	Fazendo-se comparação com prestação de serviços de limpeza com fornecimento de material, por exemplo, o Guia de Orientação sobre aspectos gerais na contratação desse tipo de serviço, elaborado pelo então Ministério do Planejamento (inserido à peça peça 53, p. 58) , em 2014, já dispunha que:
Nas licitações para a prestação de serviços de limpeza com fornecimento de material, o órgão deverá elencar e quantificar os materiais necessários para a execução dos serviços observando o disposto no §4º do art. 7º da Lei 8.666/93.
Lembrando que a apresentação das propostas implica obrigatoriedade do cumprimento das disposições nelas contidas, assumido o proponente o compromisso de executar os serviços nos seus termos, bem como fornecer todos os materiais, equipamentos, ferramentas e utensílios necessários, em quantidades e qualidades adequadas à perfeita execução contratual, promovendo quando requerida, sua substituição.
[...]
A execução dos contratos deverá ser acompanhada e fiscalizada por meio de instrumentos de controle, que compreendam a mensuração da qualidade e quantidades dos materiais utilizados.
A conformidade do material a ser utilizado na execução dos serviços deverá ser verificada juntamente com o documento da contratada que contenha a relação detalhada dos mesmos, de acordo com o estabelecido no contrato, informando as respectivas quantidades e especificações técnicas, tais como: marca, qualidade e forma de uso.
Quando o contratado deixar de utilizar materiais exigidos para a execução do serviço, ou utilizá-los com qualidade ou quantidade inferior à demandada, a administração deverá proceder à retenção ou glosa no pagamento, sem prejuízo das sanções cabíveis [...] (grifo nosso) 
70.	Ora, salta aos olhos que a Administração não só pode, como deve, acompanhar de perto a execução de serviços realizados pelos seus contratados, especialmente quanto à efetiva utilização de itens detalhados em planilhas de composição de custos.
71.	Essas planilhas, no âmbito da formação de preços dos serviços prestados pelos fornecedores especializados às agências, possuem uma característica importante: cada item constante dela traz um adicional de valor ao orçamento total, que é avaliado e aprovado pelo órgão contratante, que, ao final, está impedido de verificar sua efetiva execução, por não estarem esses documentos disponíveis, devendo se conformar com a mera entrega do produto final (filme, vídeo, etc) , sem poder verificar se todos os valores cobrados naquela planilha foram, de fato, executados.
72.	Isso fere os princípios da transparência e da moralidade administrativa, ao passo que impede a apuração detalhada de eventuais irregularidades como as denunciadas no âmbito desta inspeção.
73.	Vale lembrar que o TCU já se manifestou em caso com certa similaridade, determinando que o contratante adotasse medidas de controle sobre a execução de contratos de prestação de serviços de organização de eventos (Acórdão 5726/2011-TCU-Primeira Câmara, relatoria Min. Marcos Bemquerer) :
Enunciado: 
Para o controle de contratos de prestação de serviços de organização de eventos e adequada liquidação da despesa, devem ser anexados documentos comprobatórios como a lista de presença aos eventos; a cópia das notas fiscais e recibos referentes aos serviços subcontratados pela empresa organizadora e as notas fiscais que comprovem a quantidade de apartamentos locados, em caso de hospedagem
9.4. determinar à Fundação Nacional do Índio que:
9.4.1. adote medidas com vistas à implementação de controle sobre a execução de contratos de prestação de serviços de organização de eventos que porventura venha a firmar, anexando ao respectivo processo os seguintes documentos, em observância aos artigos 62 e 63 da Lei n. 4.320/1964
9.4.1.1. lista de presença aos eventos, contendo nome de todos os participantes (delegados, convidados e observadores) , identificação do órgão, empresa, ou população ao qual se vinculam, bem como telefone, endereço eletrônico e assinatura, quando cabíveis, suprindo eventual impossibilidade de aposição de assinatura por meio de declaração do gestor do contrato de organização do evento acerca da identificação do público presente;
9.4.1.2. cópia das notas fiscais e recibos referentes aos serviços subcontratados pela empresa organizadora, de forma a possibilitar a identificação da despesa executada;
9.4.1.3. em caso de hospedagem, a relação, emitida pela contratada, do nome dos participantes hospedados em cada um dos hotéis, juntamente com as notas fiscais que comprovem a quantidade de apartamentos locados;
74.	Em outro caso, o TCU se pronunciou da seguinte forma (Acórdão 7198/2018-TCU-Segunda Câmara, relatoria Min. Marcos Bemquerer) :
Enunciado:
Na contratação de profissional do setor artístico com recursos de convênio, confirmada a execução física do evento e atestada a correspondência dos dados da nota fiscal com os do extrato bancário, não é exigível a comprovação da transferência dos valores ao artista pela empresa intermediária, se não houver previsão contratual nesse sentido ou se não houver indícios ou evidências de fraude na representação do artista, de superfaturamento nos valores do cachê ou de outra circunstância relevante na fase de contratação ou de liquidação das despesas. (grifo nosso) 
75.	No caso das despesas realizadas pelas produtoras, aparentemente sequer a agência contratada possui acesso a essa documentação, o que não parece razoável, tendo em vista que recebe, em sua conta bancária, os recursos para pagamento daquelas despesas. A pergunta que se faz é: ninguém pode conferir se todos os itens da planilha foram efetivamente executados? Paga-se a integralidade sem qualquer possibilidade de conferência posterior à aprovação do orçamento?    
76.	Portanto, ainda que não exista o dever contratual de se encaminhar essa documentação ao contratante para fins de conferência e instrução dos processos de liquidação de despesas, há o dever de mantê-la disponível para fins de fiscalização em casos de indícios de irregularidades que devem ser apuradas. Aliás, o próprio contrato cita exemplo dessa necessidade, em seu item 8.4.1 (Cláusula Oitava) , que dispõe (peça 51, p. 13) :
8.4.1 Quando houver ressarcimento de despesas com deslocamento de profissionais da contratada, de seus representantes ou de fornecedores por ela contratados, deverão ser apresentados comprovantes de passagens, diárias, locação de veículos, entre outros, afim de aferir a execução da despesa e assegurar seu pagamento pelo líquido, sem a incidência de honorários.
77.	No que compete ao dever de comprovar a boa e regular aplicação de dinheiro público, há muito se prevê a responsabilidade de quem der causa a perda, desfalque, desvio ou outra irregularidade de que resulte dano ao erário:
Decreto 200/1967
Art. 84. Quando se verificar que determinada conta não foi prestada, ou que ocorreu desfalque, desvio de bens ou outra irregularidade de que resulte prejuízo para a Fazenda Pública, as autoridades administrativas, sob pena de co-responsabilidade e sem embargo dos procedimentos disciplinares, deverão tomar imediatas providência para assegurar o respectivo ressarcimento e instaurar a tomada de contas, fazendo-se as comunicações a respeito ao Tribunal de Contas.
Constituição Federal
Art. 70 [...]
Parágrafo único. Prestará contas qualquer pessoa física ou jurídica, pública ou privada, que utilize, arrecade, guarde, gerencie ou administre dinheiros, bens e valores públicos ou pelos quais a União responda, ou que, em nome desta, assuma obrigações de natureza pecuniária.
	Lei 8.443/1992 (Lei Orgânica TCU) 
Art. 8° Diante da omissão no dever de prestar contas, da não comprovação da aplicação dos recursos repassados pela União, na forma prevista no inciso VII do art. 5° desta Lei, da ocorrência de desfalque ou desvio de dinheiros, bens ou valores públicos, ou, ainda, da prática de qualquer ato ilegal, ilegítimo ou antieconômico de que resulte dano ao Erário, a autoridade administrativa competente, sob pena de responsabilidade solidária, deverá imediatamente adotar providências com vistas à instauração da tomada de contas especial para apuração dos fatos, identificação dos responsáveis e quantificação do dano.
78.	No que tange aos indícios, a análise efetuada nos itens 28 a 36 já demonstra a ocorrência de dano ao erário em função da inclusão, nos orçamentos apresentados pelos fornecedores, de rubricas taxas de impostos (descritas no quadro II desta instrução) , revelando a necessidade de se determinar ao repassador dos recursos (Secom) que, nos termos do art. 6º, VII e IX, do Decreto 10.426/2020, c/c art. 3º da Instrução Normativa TCU 71/2012, adote medidas administrativas visando o ressarcimento ao erário destes valores, bem como inclua, no escopo do procedimento a ser instaurado, a análise de todas as questões relacionadas nos itens 15 a 19 desta instrução, que trazem relevantes indícios de irregularidades.
79.	Para tanto, a unidade descentralizadora deve requerer junto à agência contratada ou, caso necessário, por meio dela, cópia de toda a documentação que se refere às despesas pormenorizadas constantes dos orçamentos apresentados pelos fornecedores no âmbito das notas fatura/fiscais destacadas nesta instrução, bem como identificação dos responsáveis e quantificação dos danos e, ao fim, em caso de insucesso e esgotamento das medidas administrativas a serem adotadas, instaure a devida tomada de contas especial, nos termos do art. 4º da Instrução Normativa TCU 71/2012.
80.	Por fim, destacam-se as cláusulas contratuais que impõe à agência contratada o dever de responder por defeitos decorrentes dos contratos que estas celebram com seus fornecedores, tendo em vista sua responsabilidade por obter e submeter os respectivos orçamentos prévios ao contratante (peça 51, p. 7-11) :
Cláusula Quinta - das Obrigações da Contratada
5.1.8 Submeter a contratação de fornecedores, para a execução de serviços objeto deste contrato, à prévia e expressa anuência do contratante;
5.1.9 Obter a aprovação prévia do contratante, por escrito, para autorizar despesas com bens e serviços especializados prestados por fornecedores, veiculação e qualquer outra relacionada com este contrato;
5.1.13 Manter, durante o período de, no mínimo, 5 (cinco) anos após a extinção deste contrato, acervo comprobatório da totalidade dos serviços prestados, compreendendo as peças e/ou material produzidos, independentemente do disposto no subitem 5.1.12
5.1.15 Entregar ao contratante, até o dia 10 do mês subsequente, relatório das despesas de produção e veiculação autorizadas no mês anterior e relatório de serviços em andamento, este com os dados mais relevantes para avaliação do seu estágio;
5.1.27 Executar todos os contratos, tácitos ou expressos, firmados com fornecedores e veículos, bem como responder por todos os efeitos desses contratos perante seus signatários e o próprio contratante;
5.1.29 Responder perante o contratante e fornecedores por eventuais prejuízos e danos decorrentes de sua demora, omissão ou erro, na condução dos serviços de sua responsabilidade, na veiculação de publicidade ou em quaisquer serviços objeto deste contrato;
5.1.30 Responsabilizar-se por quaisquer ônus decorrentes de omissões ou erros na elaboração de estimativa de custos e que redundem em aumento de despesas ou perda de descontos para o contratante;
5.1.31 Responsabilizar-se pelo ônus resultante de quaisquer ações, demandas, custos e despesas decorrentes de danos causados por culpa ou dolo de seus empregados, prepostos e/ou contratados, bem como obrigar-se por quaisquer responsabilidades decorrentes de ações judiciais que lhe venham a ser atribuídas por força de lei, relacionadas com o cumprimento do presente contrato.
CONCLUSÃO
81.	As informações e documentos coletados na inspeção permitiram verificar indícios de má-aplicação de recursos federais originários da Secretaria Especial de Comunicação Social (Secom) . 
82.	Tais recursos foram repassados via TED pela Secom para que o Ministério da Saúde, na condição de unidade descentralizada, efetivasse os procedimentos necessários para colaborar com os objetivos institucionais da primeira, utilizando-se, para tanto, de sua estrutura contratual para execução das despesas.
83.	As análises efetuadas permitiram verificar a ocorrência de dano ao erário, mediante inclusão de rubricas indevidas em planilhas de composição de custos unitários de prestadores de serviços na área de publicidade. No entanto, a ausência de documentos essenciais para a verificação de outros indícios de superfaturamento, tais como comprovantes de pagamentos individualizados a prestadores de serviços, trouxeram limitações no âmbito deste trabalho, conforme explicação constante dos itens 37 a 79 desta instrução.
84.	No ensejo, propõe-se determinar que a unidade descentralizadora (Secom) adote medidas administrativas visando o ressarcimento ao erário dos valores cobrados por meio de rubricas indevidas, bem como inclua, no escopo do procedimento a ser instaurado, a análise de todas as questões relacionadas nos itens 15 a 19 desta instrução, que trazem relevantes indícios de irregularidades.
85.	Para tanto, a unidade descentralizadora deve requerer junto à agência contratada ou, caso necessário, por meio dela, cópia de toda a documentação que se refere às despesas pormenorizadas constantes dos orçamentos apresentados pelos fornecedores no âmbito das notas fatura/fiscais destacadas nesta instrução, bem como identificação dos responsáveis (tanto pela aprovação prévia dos orçamentos com rubricas irregulares quanto de terceiros beneficiados) e quantificação dos danos e, ao fim, em caso de insucesso e esgotamento das medidas administrativas a serem adotadas, instaure a devida tomada de contas especial, nos termos do art. 4º da Instrução Normativa TCU 71/2012.   	
PROPOSTA DE ENCAMINHAMENTO
86.	Diante do exposto, submete-se a presente solicitação do Congresso Nacional, formulada por intermédio do Ofício 540/2021/CFFC-P, de 14/12/2021, pelo presidente da Comissão de Fiscalização Financeira e Controle da Câmara dos Deputados, Deputado Aureo Ribeiro, com base no Requerimento 263/2021, de 28/10/2021, de autoria do Deputado Elias Vaz, propondo:
a) determinar à Secretaria Especial de Comunicação Social (Secom) , na condição de unidade descentralizadora dos recursos orçamentários previstos nos Termos de Execução Descentralizadas 03, 05 e 06, celebrados no exercício 2020 com o Ministério da Saúde visando cumprimento de seus objetivos institucionais, que, no prazo de 60 dias:
a.1) com fundamento no art. 3º e 4º da Instrução Normativa TCU 71/2012, adote medidas administrativas visando caracterização ou elisão do dano ao erário causado pela inclusão, nos orçamentos que embasam a emissão das notas fatura/fiscais do quadro abaixo, da rubrica "taxas de impostos", instaurando, se for o caso, tomada de contas especial para identificação dos responsáveis e quantificação dos danos:
	Documento
	Fornecedor
	CNPJ
	Valor

	Nota Fiscal nº 105
	Registro Urbano Prod, Cinema e Vídeo Ltda
	04.001.743/0001-37
	480.000,00

	Fatura nº 1267
	Madre Mia Filmes Ltda 
	23.980.273/0001-45
	1.187.400,00

	Fatura nº 1223
	Vapt Filmes Produções Eireli
	22.380.095/0001-59
	650.000,00

	Nota Fiscal nº 1677
	Constelação Filmes Ltda
	05.758.725/0001-67
	1.130.229,00

	Fatura nº 0136
	Punch Filmes Eireli
	32.311.320/0001-59
	810.500,00

a.2) com fundamento no art. 6º, VII e IX, do Decreto 10.426/2020, solicite à unidade descentralizada, ou por meio dela, a apresentação de todos os documentos necessários à comprovação da boa e regular execução do objeto das notas fiscais/fatura do quadro acima, de forma pormenorizada, incluindo a comprovação de cada pagamento realizado pelas empresas emissoras dos documentos fiscais, com base nas planilhas de custos unitários apresentadas pelas mesmas, para identificação e apuração das inconsistências relatadas nos itens 15 a 19 desta instrução, instaurando, se cabível, tomada de contas especial para identificação dos responsáveis e quantificação de eventuais danos;
	a.3) informe a este Tribunal as providências imediatas adotadas para cumprimento deste decisum;  
	b) à SecexAdministração, que autue processo de acompanhamento específico, para verificação 	do andamento das apurações no âmbito da Secretaria Especial de Comunicação Social-Secom;	
	c) informar ao Exmo. Sr. Presidente da Comissão de Fiscalização Financeira e Controle da Câmara dos Deputados, Deputado Paulinho da Força (Solidariedade/SP) , ao Exmo. Sr. Deputado Aureo Ribeiro, que ocupava a presidência da referida comissão e enviou a presente solicitação ao Tribunal, e ao Exmo. Deputado Elias Vaz, autor do requerimento nº 263/2021, que a análise do objeto do referido requerimento permitiu concluir pela necessidade de se determinar ao órgão repassador a instauração de procedimento visando ressarcimento ao erário e outras providências; 
 		d) encaminhar à Secretaria Especial de Comunicação Social-Secom cópia do requerimento à peça 3, bem como desta instrução, visando subsidiar os trabalhos a serem realizados;
e) considerar a solicitação integralmente atendida e arquivar o presente processo, nos termos dos arts. 169, inciso II, do Regimento Interno do TCU e 17, inciso II, da Resolução - TCU 215/2008.

não há

Não atuou.

SOLICITAÇÃO DO CONGRESSO NACIONAL. FISCALIZAÇÃO SOBRE SUPERFATURAMENTO EM CONTRATAÇÕES DE PUBLICIDADE. MINISTÉRIO DA SAÚDE. PANDEMIA COVID-19. NECESSIDADE DE AMPLIAÇÃO DO ESCOPO DA INSPEÇÃO. PRORROGAÇÃO DE PRAZO PARA ATENDIMENTO.

SOLICITAÇÃO DO CONGRESSO NACIONAL (SCN)

Secretaria de Controle Externo da Administração do Estado (SecexAdmin).

Trata-se de solicitação do Congresso Nacional, enviada pela Comissão de Fiscalização Financeira e Controle da Câmara dos Deputados (CFFC/CD) e originada do Requerimento 263/2021, de autoria do Deputado Elias Vaz, para que o Tribunal fiscalize indícios de superfaturamento no pagamento de serviços de produção de vídeos para propaganda do Governo Federal relacionada às medidas de combate à pandemia de Covid-19 e às ações para retomada da atividade econômica.
	A CFFC/CD relacionou notas fiscais emitidas por Madre Mia Filmes Ltda., Vapt Filmes Produções Eireli, Constelação Filmes Ltda., Punch Filmes Eireli e Registro Urbano Produção Cinema e Vídeo Ltda, que, em conjunto, produziram 13 filmes de 30 segundos cada, no valor total de R$4.258.129,00:
		
	Fornecedor
	Data NF
	Valor
	TED vinculado
	Qtd Vídeos/Filmes de 30 segundos
	Valor unitário do vídeo

	Madre Mia Filmes
	16/7/2020
	1.147.400,00
	5/2020
	2
	593.700,00

	Vapt Filmes Produções Eireli
	4/5/2020
	650.000,00
	3/2020
	5
	130.000,00

	Constelação Filmes
	25/6/2020
	1.070.229,00
	5/2020
	3
	376.743,00

	Punch Filmes
	16/6/2020
	770.500,00
	5/2020
	2
	405.250,00

	Registro Urbano Filmes
	16/7/2020
	460.000,00
	6/2020
	1
	480.000,00

	Essas empresas prestaram serviços à agência de publicidade CaliaY2 Propaganda e Marketing, no âmbito do contrato 5/2017, celebrado com o Ministério da Saúde.
	Os recursos utilizados foram decorrentes de três Termos de Execução Descentralizada (TED´s) , celebrados entre a Secretaria Especial de Comunicação Social (Secom) e o Ministério da Saúde (MS) , para que este cumprisse objetivos institucionais daquela.
	A fim de atender à solicitação, autorizei a realização de inspeção nos órgãos envolvidos.
	A equipe de fiscalização concluiu pela necessidade de determinar à Secom, na condição de unidade descentralizadora dos recursos orçamentários, providências para caracterização ou elisão do dano ao Erário causado pela inclusão, nos orçamentos que embasaram a emissão das faturas/notas fiscais, da rubrica "taxas de impostos", instaurando, se for o caso, a necessária tomada de contas especial (TCE) .
	Adicionalmente, propôs determinar à Secom ações para comprovação de cada despesa realizada pelas produtoras dos vídeos, com base nas planilhas de custos unitários apresentadas, e incluir na TCE os itens não comprovados.
II
	De fato, chama atenção a quantidade de pessoas e equipamentos relacionados nos quadros de custos apresentados pelas empresas para a produção de vídeos sem aparente complexidade de execução.
	Por exemplo, os dois vídeos produzidos por Madre Mia, por R$ 1.147.400,00, segundo orçamento, envolveram 115 técnicos e 17 pessoas no elenco, sendo que contêm apenas testemunhos de empresários, em seus estabelecimentos.
	A Vapt Filmes, para produzir cinco vídeos sem a realização de filmagens e com mera montagem de imagens obtidas em banco StockShot, cotou 99 profissionais. Por sua vez, Constelação Filmes, Punch Filmes e Registro Urbano, apresentaram propostas com 73, 65 e 94 técnicos, respectivamente.
	A CFFC/CD ainda informou inclusão, nos orçamentos, de equipamentos não utilizados ou de uso incompatível em conjunto com outros, como o travelling e o steadycam. 
	Para questionar a complexidade e a quantidade de insumos envolvida nos vídeos, ressaltou que, em todos os casos, trilha sonora e narração foram produzidos por outra empresa, a Lira Harmonia Música e Áudio Ltda.
	Ademais, as remunerações dos técnicos estariam incompatíveis com os valores de mercado. Por exemplo, a Constelação orçou R$ 75.000,00 para remunerar um diretor por três dias e R$ 22.800,00 para seu assistente. Produtor de locações e diretor de cena ganharam, respectivamente, R$ 31.800,00 e R$ 26.500,00. 
	Finalmente, as cotações apresentam as rubricas "taxa de produtora" e "taxas de impostos", sem justificativas, nos seguintes valores: 
	Fornecedor
	Valor da Contratação
	Taxa de Impostos
	Taxa de Produtora
	% Taxa de Impostos
	% Taxa de produtora
	% Total

	Registro Urbano Ltda
	480.000,00
	54.583,20
	80.010,54
	                  0,11 
	                     0,17 
	          0,28 

	Madre Mia Filmes Ltda 
	1.187.400,00
	136.906,10
	200.697,64
	                  0,12 
	                     0,17 
	          0,28 

	Vapt Filmes Produções Eireli
	650.000,00
	106.800,00
		                  0,16 
	                         -   
	          0,16 

	Constelação Filmes Ltda
	1.130.229,00
	154.885,04
	182.147,70
	                  0,14 
	                     0,16 
	          0,30 

	Punch Filmes Eireli
	810.500,00
	0
	142.770,00
	                       -   
	                     0,18 
	          0,18 

III
	Diante de tais informações e das análises efetuadas pela unidade técnica, importante descrever os procedimentos previstos para tais contratações.
	A agência CaliaY2, contratada pelo Ministério da Saúde mediante licitação, atua como "intermediária" da produção dos vídeos, ou seja, recebe a demanda do contratante, cria a ação de mídia e subcontrata produtoras, previamente cadastradas no sistema MidiaWeb.
	De acordo com o Contrato 5/2017 e a Portaria Secom 98/2016 (Manual de Procedimento das Ações de Publicidade) , antes de "subcontratar", a agência deve submeter ao contratante, para análise e aprovação prévia, três cotações de preços, relacionando custos unitários e quantidade de insumos. 
	O item 5.1.7.2 do Contrato e o item 7.5 do manual da Secom estabelecem que o contratante verifique a adequação dos preços dos bens e serviços cotados em relação aos do mercado, devendo recorrer às informações disponíveis no Sistema de Referências de Custos (Siref) e podendo realizar cotações de preços diretamente junto a fornecedores, no caso de o sistema não proporcionar informações suficientes.
	A execução dos serviços é verificada mediante a entrega dos produtos, no caso, os vídeos. As empresas subcontratadas e a agência de publicidade emitem notas fiscais em nome do órgão contratante, sendo que a última cobra honorários de 1,5% a 4,5% do valor subcontratado, variando de acordo com o tipo de produto.
	Os normativos não exigem a entrega de comprovantes relativos às despesas realizadas pelas empresas subcontratadas. Mas, conforme os itens 7.7 e 7.8 do Contrato 5/2017, a CaliaY2 deve oferecer condições para a mais ampla e completa fiscalização, propiciando o acesso à toda documentação e aos serviços em execução, atendendo às exigências apresentadas pela fiscalização.
	No caso concreto, pelos documentos constantes dos autos, o Ministério da Saúde autorizou a menor das três cotações apresentadas pela CaliaY2 e inseriu os dados no Siref.
	Por certo, a mera aprovação do menor orçamento não garante uma contratação econômica, pois existe a possiblidade de as três cotações estarem superestimadas, principalmente, considerando o modelo de contratação, que prevê honorários como percentual do montante pago pelos vídeos. 
	Além disso, há indícios de que a equipe que autorizou a contratação não possuía conhecimento sobre as técnicas de orçamentação dos produtos e/ou da ausência de análise crítica das cotações apresentadas. 
	Em entrevista, ao serem questionados sobre a taxa de produtora incluída nos orçamentos, os gestores afirmaram que "provavelmente" a rubrica se referia à margem de lucro da produtora e não sabiam informar o motivo da presença da taxa de impostos na planilha.
	Percebe-se, ainda, significativa variação de preço unitário dos vídeos (R$ 130 mil a R$ 593,7mil) , que, aparentemente, possuem características semelhantes em termos de duração, efeitos especiais e não participação de artistas consagrados. Os percentuais das taxas incluídas nos orçamentos oscilam de 16% a 30%. 
	Todas essas informações permitem concluir por grande possibilidade de ocorrência de superfaturamento, principalmente, por não haver sinais de que o Ministério da Saúde tenha analisado as propostas, comparando-as com outros valores inseridos no Siref2 ou utilizando outras formas de checar a adequação dos valores cotados frente aos praticados no mercado, como exigem os normativos. 
	Tal questão não foi objeto da inspeção realizada pela unidade técnica, que focou a análise no efetivo pagamento dos itens constantes dos orçamentos apresentados para produção dos vídeos e nos quantitativos, aparentemente injustificados. 
	Não há dúvidas sobre a possibilidade de os órgãos de controle, do Ministério da Saúde e da Secom terem acesso aos documentos das subcontratadas que provem as despesas que incorreram. No entanto, os normativos que regem as contratações estabelecem que a adequação de preços deve ser aferida, principalmente, pela análise de valores referenciais de mercado.
	Por isso, considero que as informações colhidas na inspeção não são suficientes responder integralmente a solicitação do Congresso Nacional e amparar a proposta de determinar a instauração de TCE, tendo em vista a ilegalidade da "taxa de impostos" prevista como custo unitário nos orçamentos e a não disponibilização de comprovantes de pagamentos dos insumos. 
	De fato, a jurisprudência desta Corte repudia a inclusão de impostos nos orçamentos com preços unitários. Contudo, também é firme o entendimento de que tal irregularidade não é suficiente para concluir por prejuízo ao Erário. Se os gestores demonstrarem que o preço global pago está condizente com o de mercado, afasta-se a ocorrência de dano.
	Por isso, antes de considerar a solicitação do Congresso Nacional atendida e concluir pela ocorrência de superfaturamento e conversão dos autos em TCE, deve ser averiguada a adequação dos preços contratados, para produtos de mesmas características, ou seja, vídeos de 30 segundos de mesmas características e complexidade de produção (tipos de cenários, de locações, técnicas utilizadas, presença de celebridades e outros) . 
	Assim, o escopo da inspeção deve ser ampliado para verificar se o Ministério da Saúde analisou de forma adequada a compatibilidade dos preços cotados frente aos de mercado. Devem ser incluídas questões sobre a realização de pesquisas nesse sentido, no Siref e em outras fontes de informação. 
	No caso de validação com base em referenciais constantes do Siref2, necessário avaliar se as características dos produtos pesquisados são compatíveis com as dos vídeos subcontratados e se seus valores são confiáveis, ou seja, se foram objeto de análise e pesquisa pelos órgãos contratantes ou pela Secom. Valores meramente registrados no sistema, sem análise crítica, não podem ser utilizados como referência. 
	Ademais, se os normativos exigem apresentação de orçamentos com custos unitários e quantitativos, é esperado que o Ministério da Saúde ou a Secom tenham documento ou informações que permitam analisar se os preços unitários e os quantitativos previstos estão de acordo com os praticados no mercado para produtos de mesmas características.
	Assim, no caso de insucesso na obtenção de referências para o preço global, parte-se para a análise dos itens e suas quantidades, considerando, ainda a pertinência ou não de cada uma das rubricas (taxas, impostos, comissões, equipamentos etc.) . 
	Caso a unidade técnica conclua pela ausência de pesquisas pelo contratante ou pela irregularidade/insuficiência dos procedimentos e informações adotados, além de identificar os gestores responsáveis pela grave falha, faz-se necessário levantar dados que permitam analisar a adequação dos valores, incluindo pesquisa em fornecedores e a análise dos comprovantes de despesas das subcontratadas.
	A resposta ao Congresso Nacional deve verificar a ocorrência de superfaturamento, a aferição de seu valor, os responsáveis e suas condutas, incluindo subcontratadas, agência e gestores, bem como permitindo conversão dos autos em TCE após envio das conclusões ao Congresso.
IV
	Neste ponto, apresento considerações que devem balizar os trabalhos da unidade técnica.
	O Acórdão 2062/2006-TCU-Plenário consolidou fiscalizações realizadas na área de publicidade e propaganda no exercício de 2005 e determinou à Secretaria Geral da Presidência da República (subitens 9.1.3.6.1 a 9.1.3.6.5) , entre outras medidas, "que fossem implantados mecanismos efetivos de controle, no âmbito da administração pública federal, para comprovar a execução dos serviços, inclusive com: controle das inserções de veiculações; exigência de comprovação da execução de serviços subcontratados; verificação da validade das três propostas apresentadas como condição para subcontratação de serviços; verificação da adequação dos preços subcontratados em relação aos de mercado; e cumprimento de cláusulas contratuais relativas aos percentuais devidos à agência e às condições da subcontratação".
	Mediante Acórdão 822/2014-TCU-Plenário, o Tribunal concluiu que o Siref possuía dados cadastrais de fornecedores, mas não possuía rotina de pesquisa que possibilitasse identificar: (i) indícios de concentração de solicitações de cotação de serviço, junto a um mesmo fornecedor, por uma dada agência de propaganda contratada por integrante do Sicom; ou (ii) repetições de fornecedor vencedor em cotações relacionadas a demandas de determinada entidade.
	A fim de evitar conluio entre fornecedores e concentração de serviços por um fornecedor, determinou à Secom que identificasse quais aspectos devem ser considerados na realização de pesquisa de preços no Siref, para garantir pesquisas ágeis e referenciais de preço comparáveis e confiáveis, bem como elaborasse roteiro ou documento similar, que contemplasse os procedimentos operacionais do sistema, para facilitar a realização de pesquisas.
	Adicionalmente, determinou à Secom que orientasse formalmente os integrantes do Sistema de Comunicação a marcar, em cada nova consulta, os registros utilizados como referencial de preço, a gerar os extratos de consulta e anexá-los ou registrar seu número de identificação no processo físico, com vistas a agilizar futuras consultas e para comprovar que a pesquisa foi realizada no Siref 2, de acordo com os parâmetros definidos pela Secom/PR.
	Essas ações são relevantes tendo em vista o problemático histórico das contratações de publicidade e a sistemática estabelecida para pagamento de honorários, que estabelece claro incentivo para apresentação de propostas com sobrepreços e acordos questionáveis entre agências e subcontratadas.
	Por fim, vários processos do Tribunal, assim como este, vêm apontando que o Siref não tem sido utilizado de forma adequada, servindo de mero repositório dos dados das subcontratações realizadas, sem análise crítica por parte do contratante.
	No Acórdão 5510/2013, prestação de contas ordinária de 2008, da Secretaria Executiva do Ministério da Educação, a Controladoria-Geral da União (CGU) informou sobre descompasso entre os dados constantes do Siref e a realidade do mercado. 
	Na oportunidade, a Relatora E. Ministra Ana Arraes considerou suficiente a comparação do orçamento proposto com dados do Siref, mas consignou que a compatibilidade do sistema com os valores de mercado poderia justificar futuro trabalho de fiscalização desta Corte, o que pode ser apontado como necessário após atendimento desta solicitação. 
	Até o momento, nos presentes autos, não há elementos que indiquem a realização de pesquisas para validação dos preços autorizados.
	Por isso, reforço que, ao averiguar se o Ministério da Saúde realizou as pesquisas necessárias, a equipe de fiscalização deve estar atenta à validade dos dados inseridos no Siref e utilizados como referência, se for necessário, confrontando-os com outras fontes de informação para vídeos de mesmas características e complexidade.
	Por fim, com os autos retornando à unidade técnica para saneamento, restará expirado o prazo para atendimento da presente solicitação do Congresso Nacional.
	Assim, com base na prerrogativa conferida pelo § 2º do artigo 15 da Resolução TCU 215/2008, prorrogo por noventa dias o prazo para envio de informações conclusivas à CFFC/CD, sem prejuízo de enviar-lhe relatório da inspeção já realizada e cópia desta deliberação.
	Feitas essas considerações, voto para que o Tribunal adote a minuta de acórdão que submeto ao Colegiado.
TCU, Sala das Sessões, em 24 de agosto de 2022.
WALTON ALENCAR RODRIGUES 
Relator